臺灣臺北地方法院民事判決　　　　　　　　　　　九十二年度重訴字第一六三０號
　　原　　　告　丙○○
　　　　　　　　丁○○○
　　　　　　　　辛○○
　　　　　　　　戊○○
　　　　　　　　己○○
　　　　　　　　庚○○
　　共　　　同
　　訴訟代理人　羅瑞洋律師
　　被　　　告　乙○○
　　　　　　　　甲○○○
　　共　　　同
　　訴訟代理人　許華雄律師
右當事人間請求確認債權不存在等事件，本院於中華民國九十三年十二月二十二日言
詞辯論終結，判決如左：
    主      文
確認本院八十六年度重訴字第一一九七號和解筆錄所載原告應連帶給付被告各新台幣
貳仟貳佰柒拾伍萬元債權部分不存在。
本院九十二年度執字第二三二七二號強制執行事件，所為之強制執行程序，應予撤銷
。
原告其餘之訴駁回。
訴訟費用由被告負擔十分之七，餘由原告負擔。
原告假執行之聲請駁回。
    事實及理由
甲、程序方面：
一、按連帶債務人依法非必一同起訴或被訴，且確認之訴，係以對法律關係之存否有
    爭執之人為被告，亦非必要共同訴訟。本件原告與訴外人羅宇宸（原名：羅鳳玲
    ）固為后述和解筆錄之連帶債務人，此有該和解筆錄在卷，且此部分係確認之訴
    ，依上開說明，非必一同起訴或被訴，則就后述原告聲明(一)部分，被告辯稱后述
    和解筆錄係伊與原告及訴外人羅宇宸所簽立，原告及訴外人羅宇宸為連帶債務人
    ，原告就主文第一項部分所提起確認債權不存在之訴訟，應屬必要共同訴訟，惟
    訴外人羅宇宸未一同起訴，原告起訴不合法云云，自不足取。
二、另就后述原告聲明(二)部分，原告原係依強制執行法第十四條規定，請求本院九十
    二年度執字第二三八六六號強制執行事件，所為之執行程序，應予撤銷，此有起
    訴狀在卷，嗣於訴訟中因上開執行事件已完成拍賣程序製作分配表，原告因而為
    訴之變更，改依強制執行法第四十一條規定，請求如后述原告聲明(二)所示，此亦
    有更正訴之聲明狀在卷可稽，雖被告表示不同意，然原告均係基於兩造間后述和
    解筆錄、和解書所生爭執涉訟，該基礎事實自屬相同，依民事訴訟法第二百五十
    五條第一項第二款規定，本院自應准許，合先敘明。
乙、實體方面：
一、原告主張：原告及訴外人羅宇宸與被告於民國八十六年十一月二十五日，在本院
    八十六年度重訴字第一一九七號民事事件成立訴訟上和解，約定原告及訴外人羅
    宇宸願連帶給付被告各新台幣（下同）二千八百萬元。嗣兩造及訴外人羅宇宸另
    於八十六年十一月二十九日，簽訂和解書，變更上開和解筆錄所載內容，約定除
    原告及訴外人羅宇宸已先行支付被告各一百十萬元外，其中第五條約定上開和解
    筆錄所載原告及訴外人羅宇宸應連帶給付被告之金額，倘不為財政部台灣省北區
    國稅局淡水稽徵所（下稱國稅局）認定係原告及訴外人羅宇宸之被繼承人羅根之
    債務，不能自遺產總額扣除減免遺產稅時，原告及訴外人羅宇宸僅需給付被告包
    括上開一百十萬元在內之各五百二十五萬元，且應於國稅局核定遺產稅之一年內
    給付，上開和解筆錄所載原告及訴外人羅宇宸之其餘債務即予免除。而國稅局係
    於九十年二月二十七日，通知原告領取系爭遺產稅核定通知，國稅局並未認定上
    開和解筆錄所載債務為羅根之債務，依約原告僅需於九十一年二月二十六日以前
    給付其餘之四百十五萬元。詎被告竟於九十一年二月五日，以台北青田郵局第一
    六七號存證信函，以國稅局已於九十年二月五日，核定上開和解筆錄債務不能列
    入羅根之遺產稅債務為由，通知原告解除上開和解書，是被告上開期前解約之意
    思表示，自不合法。嗣被告再於九十一年二月二十八日、同年三月至十一月之三
    十日，給付被告各四百十五萬元，合計被告已受償各五百二十五萬元，則兩造間
    因上開和解書所生債務已全部清償完畢。詎被告乙○○竟持上開和解筆錄，以原
    告尚積欠被告各二千二百七十五萬元為由，聲請本院以九十二年度執字第二三二
    七二號強制執行事件，查封原告辛○○所有不動產，被告甲○○○亦持上開和解
    筆錄，聲請本院以九十二年度執字第二三八六六號強制執行事件，查封原告辛○○、丙○○所有不動產，並已拍賣該不動產製作分配表在案。則原告自得請求確
    認上開和解筆錄所載原告願連帶給付被告各二千二百七十五萬元債權部分不存在
    ，且原告丙○○、辛○○依強制執行法第四十一條、第十四條規定，得對上開強
    制執行事件各提起分配表異議之訴、債務人異議之訴。又被告違反和解書第三條
    約定，於原告給付上開款項後仍持上開和解筆錄聲請強制執行，依約被告乙○○
    、甲○○○應各賠償原告二千八百萬元，爰僅先為一部主張，請求被告乙○○、
    甲○○○各給付三百萬元、一千七百萬元及法定遲延利息等語。並聲明：(一)如主
    文第一項所示。(二)被告甲○○○對於本院九十二年度執字第二三八六六號強制執
    行事件如附表一所示分配表內表１次序二、一○之分配金額，表２次序一、一一
    之分配金額，表３次序一、六之分配金額，應予剔除。(三)前項被告甲○○○不得
    分配之金額由其他債權人按附表二所示之分配表分配。(四)如主文第二項所示。
    (五)被告乙○○應給付原告三百萬元，及自九十二年七月八日起至清償日止，按年
    息百分之五計算之利息。(六)被告甲○○○應給付原告一千七百萬元，及自九十二
    年七月十一日起至清償日止，按年息百分之五計算之利息。(七)前開二項聲明願供
    擔保，請准宣告假執行。
二、被告則以：前開和解筆錄係被告與原告及訴外人羅宇宸所簽立，原告及訴外人羅
    宇宸為連帶債務人，原告就主文第一項部分所提起確認債權不存在之訴訟，應屬
    必要共同訴訟，訴外人羅宇宸未一同起訴，原告起訴不合法。另依前開和解書第
    五條約定，前開和解筆錄所載原告及訴外人羅宇宸積欠被告之各二千八百萬元，
    國稅局若未列入羅根之債務，原告及訴外人羅宇宸必須於國稅局核定遺產稅之一
    年內給付被告各四百十五萬元。而國稅局係於九十年二月一日，核定前開和解筆
    錄債務不能列入羅根之遺產稅債務，原告及訴外人羅宇宸應於九十一年二月四日
    以前給付上開款項，惟因遲未給付，被告乃於九十一年一月十五日，以台北青田
    郵局第四○號存證信函，催告原告及訴外人羅宇宸應於上開期限前給付，詎未獲
    置理，被告再於九十一年二月五日，以台北青田郵局第一六七號存證信函，通知
    原告及訴外人羅宇宸解除前開和解書，則扣除原告及訴外人羅宇宸已給付之款項
    ，原告及訴外人羅宇宸依前開和解筆錄仍應連帶給付被告各二千二百七十五萬元
    ，故被告乙○○、甲○○○持前開和解筆錄，聲請本院各以九十二年度民執字第
    二三二七二號、第二三八六六號強制執行事件，分別查封原告辛○○、丙○○所
    有不動產，自無違誤之處。況依本院函詢國稅局有關羅根之遺產稅核定時間，國
    稅局回稱係於九十年一月三十一日核定，前開和解書第五條所約定之給付期限，
    更應自九十年一月三十一日起算一年，足證被告解除前開和解書係屬合法。又被
    告固與原告及訴外人羅宇宸簽訂和解書，惟該和解書第三條第二項約定被告不得
    持前開和解筆錄聲請強制執行，違反強制執行法第四條第一項訴訟上和解有執行
    力之強制、禁止規定，應屬無效。縱使該約定有效，該違約金約定亦屬過高云云
    ，資為抗辯。並聲明：(一)原告之訴駁回。(二)原告聲明給付訴訟部分，如受不利之
    判決，願預供擔保請准宣告免為假執行。
三、兩造不爭執之事實：
（一）兩造及訴外人羅宇宸於八十六年十一月二十五日，在本院八十六年度重訴字第
      一一九七號民事事件成立訴訟上和解，復於八十六年十一月二十九日，簽訂和
      解書，為被告所自認，有和解筆錄、和解書在卷。
（二）原告及訴外人羅宇宸間前開和解書第五條約定，前開和解筆錄所載原告及訴外
      人羅宇宸應連帶給付被告之金額，倘不為國稅局認定係羅根債務不能自遺產總
      額扣除減免遺產稅時，原告及訴外人羅宇宸應將四百十五萬元於國稅局核定遺
      產稅之一年內給付被告。而國稅局並未認定前開和解筆錄所載原告及訴外人羅
      宇宸應連帶給付被告之金額，屬於羅根之債務，未列入遺產總額扣除減免遺產
      稅。且於簽立該和解書時已支付被告各一百十萬元，復於九十一年二月二十八
      日、同年三月至十一月之三十日，給付被告各四百十五萬元，為被告所不爭執
      ，亦有前開和解書、各該支票影本在卷足憑。
（三）國稅局並未認定前開和解筆錄所載原告及訴外人羅宇宸應連帶給付被告之金額
      ，屬於羅根之債務，未列入遺產總額扣除減免遺產稅，為被告所不爭執，復有
      遺產稅核定通知書在卷可稽。
（四）被告乙○○持上開和解筆錄，聲請本院以九十二年度執字第二三二七二號強制
      執行事件，查封原告辛○○所有不動產，被告甲○○○持上開和解筆錄，聲請
      本院以九十二年度執字第二三八六六號強制執行事件，查封原告辛○○、丙○○所有不動產，並已拍賣該不動產製作分配表在案，為被告所不爭執，並經調
      閱上開強制執行卷宗，查閱屬實。
四、得心證之理由：
    本件兩造所爭執之處，應在於被告解除前開和解書之意思表示，是否合法？前開
    和解筆錄所載債權是否存在？原告丙○○、辛○○提起之債務人異議之訴、分配
    表異議之訴，是否有據？原告得否請求違約金？
（一）有關被告解除前開和解書部分：
  １、原告主張依前開和解書第五條之約定，被告給付四百十五萬元之一年期間，應
      自國稅局內部核定之日或自原告丙○○於九十年二月二十七日，至國稅局領取
      遺產稅核定通知之日起算，惟被告則否認之，並先辯稱應依被告提出有關羅根
      遺產稅之核定通知書上，蓋用九十年二月五日戳章之日起算，後又辯稱應自國
      稅局回覆本院所稱之九十年一月三十一日起算云云。
  ２、經查，有關羅根遺產稅之核定，國稅局內部係於九十年一月三十一日核定，該
      遺產稅核定通知書原告係於九十年二月二十七日領取，此有國稅局九十三年五
      月七日北區國稅審二字第○九三一○二三六一○號函在卷足憑，復為兩造所不
      爭執。而國稅局核定羅根遺產稅之核定通知書，性質上屬於書面之行政處分，
      依行政程序法第一百十條規定，自送達相對人起對相對人發生效力，且依訴願
      法第十四條第一項規定，相對人尚得於該行政處分達到之次日起三十日內提起
      訴願，則國稅局核定羅根遺產稅之核定通知書於尚未確定前，尚有為該行政處
      分之受處分人即原告及訴外人羅宇宸提起行政爭訟變更之可能，是前開和解書
      第五條所約定原告及訴外人羅宇宸應將四百十五萬元於國稅局核定遺產稅之一
      年內給付，自不可能解釋為國稅局內部核定之時，或是原告收受該遺產稅核定
      通知書之時，應自該核定遺產稅之行政處分確定之翌日起算。則原告於九十年
      二月二十七日收受該遺產稅核定通知書之送達後，並未對該行政處分提起訴願
      ，此亦為兩造所不爭執，依上開訴願法第十四條第一項規定，該行政處分應於
      九十年二月二十七日之次日起算三十日，即於同年三月二十九日確定。故依前
      開和解書第五條約定，原告及訴外人羅宇宸應於同年三月三十日起一年內，亦
      即九十一年三月二十九日以前給付被告各四百十五萬元。
  ３、另按給付有確定期限者，債務人自期限屆滿時起，負遲延責任。契約當事人之
      一方遲延給付者，他方當事人得定相當期限催告其履行，如於期限內不履行時
      ，得解除其契約。民法第二百二十九條第一項、第二百五十四條分別定有明文
      。本件原告及訴外人羅宇宸依前開和解書第五條約定，應於九十二年三月二十
      九日以前給付被告各四百十五萬元，原告及訴外人羅宇宸於該期限屆滿前，自
      不必負擔遲延責任，則被告辯稱原告及訴外人羅宇宸應於九十一年二月四日以
      前給付上開款項，因遲未給付，被告乃於九十一年一月十五日，以台北青田郵
      局第四○號存證信函，催告原告應於九十一年二月四日之前給付，復於九十一
      年二月五日，以台北青田郵局第一六七號存證信函，通知原告及訴外人羅宇宸
      解除前開和解書云云，因原告及訴外人羅宇宸於九十一年一月十五日、同年二
      月四日，被告為上開催告、解約行為時，尚未負有遲延給付責任，依前述規定
      ，被告解除前開和解書之意思表示，不生解除契約之效力。
（二）前開和解筆錄債權已不存在：
  １、又按和解有使當事人所拋棄之權利消滅及使當事人取得和解契約所訂明權利之
      效力。民法第七百三十七條亦定有明文。
  ２、本件依前開和解筆錄約定，原告及訴外人羅宇宸願連帶給付被告各二千八百萬
      元，另依前開和解書第五條約定，前開和解筆錄所載原告及訴外人羅宇宸應給
      付被告之各二千八百萬元，倘不為國稅局認定係羅根債務，不能自遺產總額扣
      除減免遺產稅時，原告及訴外人羅宇宸僅應給付被告各五百二十五萬元，並於
      國稅局核定遺產稅之一年內給付。則前開和解書第五條所約定，倘國稅局未認
      定前開和解筆錄係羅根債務，不能自遺產總額扣除減免遺產稅，性質上屬於附
      有停止條件，依民法第九十九條第一項規定，於條件成就時原告及訴外人羅宇
      宸僅應給付被告各五百二十五萬元，被告則拋棄原告及訴外人羅宇宸其餘應給
      付之各二千二百七十五萬元。而國稅局並未核定前開和解筆錄係屬羅根債務，
      不能列入羅根之債務扣除減免遺產稅，依前開和解書第五條約定，該停止條件
      成就後，原告及訴外人羅宇宸僅需給付被告各五百二十五萬元，其餘之二千二
      百七十五萬元債務，依首揭規定業已消滅。故原告於給付被告各五百二十五萬
      元後，請求確認本院八十六年度重訴字第一一九七號和解筆錄所載原告願連帶
      給付被告各二千二百七十五萬元債權部分不存在，自屬有據。
（三）有關債務人異議之訴部分：
  １、再按執行名義成立後，如有消滅或妨礙債權人請求之事由發生，債務人得於強
      制執行程序終結前，向執行法院對債權人提起異議之訴。如以裁判為執行名義
      時，其為異議原因之事實發生在前訴訟言詞辯論終結後者，亦得主張之。強制
      執行法第十四條第一項復定有明文。
  ２、又查，被告依前開和解筆錄對原告已無債權存在，該執行名義成立後有消滅或
      妨礙債權人請求之事由發生，則被告乙○○持上開和解筆錄，聲請本院以九十
      二年度執字第二三二七二號強制執行事件，查封原告辛○○所有不動產，原告
      辛○○依強制執行法第十四條第一項規定，請求本院九十二年度執字第二三二
      七二號強制執行事件，所為之執行程序，應予撤銷，即屬有據。
（四）有關分配表異議之訴部分：
  １、復按異議未終結者，為異議之債權人或債務人，得向執行法院對為反對陳述之
      債權人或債務人提起分配表異議之訴。但異議人已依同一事由就有爭執之債權
      先行提起其他訴訟者，毋庸再行起訴，執行法院應依該確定判決實行分配。強
      制執行法第四十一條第一項定有明文。再按非訟事件之執行名義成立後，如經
      債務人提起確認該債權不存在之訴，而獲得勝訴判決確定時，應認原執行名義
      之執行力，已可確定其不存在。（最高法院七十年度第二十四次民事庭會議決
      定(二)、七十年台抗字第三○○號判例要旨參照）
  ２、本件被告依前開和解筆錄雖對原告已無債權存在，而原告辛○○、丙○○既已
      提起確認債權不存在之訴，依上開強制執行法第四十一條第一項但書規定及前
      開說明，前開和解筆錄之執行力已可確定不存在，自毋庸再行起訴分配表異議
      之訴。故原告辛○○、丙○○請求被告甲○○○對於本院九十二年度民執字第
      二三八六六號強制執行事件如附表一所示分配表內表１次序二、一○之分配金
      額，表２次序一、一一之分配金額，表３次序一、六之分配金額，應予剔除，
      由其他債權人按附表二所示之分配表分配，欠缺權利保護之必要，不應准許。
（五）有關違約金部分：
  １、再按數人有同一債權，而其給付不可分者，各債權人僅得請求向債權人全體為
      給付，債務人亦僅得向債權人全體為給付。民法第二百九十三條第一項定有明
      文。末按所謂不可分之債，則指以不可分給付為標的，有多數當事人之債之關
      係而言。至給付是否可分，通常依給付標的之性質定之，給付標的之性質為可
      分者，原則上屬可分之債；給付標的之性質為不可分，或雖非不可分，惟若強
      為分割，於其價值不能無損，或當事人之意思表示，定為不可分者，均應認給
      付為不可分。且不可分債權依民法第二百九十三條第一項之規定，不必債權人
      全體共同請求給付，但各債權人僅得為債權人全體請求給付，故債權人中之一
      人提起給付之訴時，其原告之適格雖無欠缺，而該債權人請求債務人向自己為
      給付，而非請求債務人向債權人全體為給付者，仍不能認為有理由。
  ２、依前開和解書第三條第二款後段約定，被告不得以前開和解筆錄聲請強制執行
      ，如有違反被告應賠償原告及訴外人羅宇宸回饋金額，即一千四百萬元二倍之
      違約金。就此約定，被告辯稱上開條款約定被告不得持前開和解筆錄聲請強制
      執行，違反強制執行法第四條第一項訴訟上和解有執行力之強制、禁止規定，
      應屬無效云云。然查，上開條款約定被告不得持前開和解筆錄聲請強制執行，
      其性質屬於債權人與債務人就執行名義實施強制執行之合意，用以限制債權人
      之執行限制契約，依契約自由原則，自無須違背債權人之意思予以保障之必要
      ，該執行限制契約應屬適法。故被告上開所辯，即不足取。
  ３、本件被告違反前開和解書第三條第二款後段約定，持前開和解筆錄聲請本院以
      前開強制執行事件聲請對原告丙○○、辛○○強制執行，自屬違反前開和解書
      第三條第二款後段約定。惟前開和解書第三條第二款後段約定違約金債權之性
      質，原告主張被告雖未持前開和解筆錄對原告丁○○○、戊○○、己○○、庚○○聲請強制執行，但對於原告丁○○○、戊○○、己○○、庚○○仍構成違
      約，因該違約金債權乃原告及訴外人羅宇宸對被告之共同債權，必須一起請求
      始可，原告不得單獨向被告請求等語（參照本院卷三第七三頁），被告則抗辯
      前開和解書第三條第二款後段約定若屬有效，必須對造當事人即原告及訴外人
      羅宇宸一起請求始可（參照本院卷三第七三頁），堪認前開和解書第三條第二
      款後段之約定，所生之違約金債權，兩造及訴外人羅宇宸之意思表示，乃為原
      告及訴外人羅宇宸不可分之共同債權，各債權人僅得請求向債權人全體為給付
      ，債務人亦僅得向債權人全體為給付。惟前開和解書之當事人，一造為被告二
      人，另一造為原告及訴外人羅宇宸共七人，則依前開說明，原告請求被告向自
      己為給付，而非請求被告向債權人全體為給付，自不應准許。
五、從而，原告請求確認本院八十六年度重訴字第一一九七號和解筆錄所載原告應連
    帶給付被告各二千二百七十五萬元債權部分不存在，以及原告辛○○依強制執行
    法第十四條規定，請求本院九十二年度執字第二三二七二號強制執行事件，所為
    之強制執行程序，應予撤銷，為有理由，應予准許。其餘之訴均為無理由，不應
    准許。
六、另原告請求金錢給付訴訟部分既經駁回，其假執行之聲請，因訴之駁回而失所附
    麗，不應准許。
七、訴訟費用負擔之依據：民事訴訟法第七十九條、第八十五條第一項前段。
中　　　華　　　民　　　國　　九十三　　年　　十二　　月　　三十一　　日
   　　　　　　　　　　          民事第六庭法　　　官  姜悌文
右為正本係照原本作成
如對本判決上訴，須於判決送達後廿日內向本院提出上訴狀，並依上訴利益繳納上訴
費。
中　　　華　　　民　　　國　　九十三　　年　　十二　　月　　三十一　　日
                                           法院書記官　陳鳳瀴
